【裁判字號】    98,交抗,147
【裁判日期】    980213
【裁判案由】    聲明異議
【裁判全文】
臺灣高等法院臺中分院刑事裁定         98年度交抗字第147號
抗  告  人  交通部公路總局臺中區監理所
代  表  人  陳增義
受 處分 人  甲○○
上列抗告人因受處分人違反道路交通管理處罰條例案件，不服臺
灣臺中地方法院，中華民國97年12月25日所為裁定（97年度交聲
字第3426號），提起抗告，本院裁定如下：
    主  文
原裁定撤銷，發回臺灣臺中地方法院。
    理  由
一、原裁定意旨略以：受處分人即異議人甲○○（下稱受處分人
    ）所有之DM-6168號自用小客車於民國（下同）95年3月4日
    13 時35分許，在國道5號公路北向8公里處，經雷達測速器
    測定行車速度為時速88公里，超過規定之最高時速70公里之
    速限達18公里，國道公路警察局第九警察隊執勤警員因此依
    道路交通管理處罰條例第33條第1項之規定逕行舉發，掣發
    內政部國道公路警察局95年3月29日第ZIA018924號舉發違反
    道路交通管理事件通知單，並於95年4月3日交台中工業區郵
    局郵寄（掛號號碼：710411），因招領逾期，於95年4月26
    日退回，復於95年6月14日交寄（掛號號碼：920162），至
    95年6 月16日寄存在受處分人之戶籍地即台中市○區○○路
    200巷16號所轄之台中雙十路郵局，以為送達等事實，有內
    政部警政署國道公路警察局第九警察隊公警九交字第090972
    971號函及送達證書1份在卷足稽。惟查，按違反道路交通管
    理處罰條例之行為，自行為成立之日起，行為有連續或繼續
    之狀態者，自行為終了之日起，逾3個月不得舉發；逕行舉
    發者，應按已查明之資料填註車牌號碼、車輛種類、車主姓
    名或地址，並於通知單上方空白處加註逕行舉發之文字後，
    由舉發機關送達被通知人；道路交通管理處罰條例第90條前
    段、違反道路交通管理事件統一裁罰基準及處理細則第11條
    第1項第4款分別定有明文。而交通違規行為之舉發在性質上
    復屬公法上有相對人之書面意思通知，應適用行政程序送達
    之規定，且依行政法院判決之見解及行政程序法第110條第1
    項之規定，以書面之舉發通知依行政程序法之規定送達於受
    通知人時，始完成舉發程序而發生效力。寄存送達固然是法
    定之送達方法之一，但仍須在法定之舉發期限內為之，始能
    免除舉發逾期之違法。本件舉發機關於96年6月16 日將前開
    舉發違規通知單寄存送達於台中雙十路郵局時，距離違規行
    為成立之日即95年3月4日，顯已逾3個月之舉發期限，依前
    揭說明，應不得為舉發、裁罰。是原處分機關依道路交通管
    理處罰條例第33條第1項第1款及違反道路交通管理事件統一
    裁罰基準表規定，就前揭違規超速案件，逕行裁處受處分人
    6,000元罰鍰，於法有違。本件聲明異議有理由，爰依法撤
    銷原處分，並由本院逕為不罰之諭知等語。
二、抗告意旨略以：按道路交通管理處罰條例第90條雖規定：「
    違反本條例之行為，自行為成立之日起；行為有連續或繼續
    之狀態者，自行為終了之日起，逾3個月不得舉發；逕行舉
    發者」，惟該條文僅載明逾3個月不得舉發，並無規定3個月
    內應完成送達於違規人，況交通部針對該條執行疑義，分別
    以86年5月30日交路字第026083號函示：「道路交通管理
    處罰條例第90條第1項規定，自行為成立之日起，逾3個月不
    得舉發之意旨，係為規範舉發機關應於3個月內完成舉發違
    反道路交通管理事件之程序。故若員警雖於違規行為成立之
    日起3個月內填掣違反道路交通管理事件通知單，但並未立
    即交郵而遲至行為成立之日起3個月後方投郵，其雖已填製
    違反道路交通管理事件通知單，但因未寄出，對違規行為人
    仍無法生3個月內舉發通知之效力，應有上開條例第90條第1
    項『不得舉發』之適用」；同年6月13日交路字第030342
    號函示：「…上開條文（指道路交通管理處罰條例第90條第
    1項）所指3個月，並非以貴會所稱行為成立日至『收到』舉
    發通知單止為計算之方式…」；同年9月8日交路字第0062
    74號函示：「因違規人未依規定變更地址至無法送達之違反
    道路交通管理事件，以原掣單付郵日期為完成舉發日期」。
    依前揭函示說明，本件違規日為95年3月4日，國道公路警察
    局第九警察隊於95年3月29日依道路交通管理處罰條例第33
    條第1項之規定逕行舉發，掣發內政部國道公路警察局95年3
    月29日第ZIA018924號舉發違反道路交通管理事件通知單，
    並於95年4月3日交台中工業區郵局郵寄（掛號號碼：710411
    ），即已完成舉發程序，並未違反3個月不得舉發之規定。
    原審裁定撤銷原處分，諭知受處分人不罰，尚有未當，爰提
    起抗告，請求撤銷原裁定云云。
三、經查：
  (一)按道路交通管理處罰條例第90條前段固規定「違反道路交通
    管理處罰條例之行為，自行為成立之日起；行為有連續或繼
    續之狀態者，自行為終了之日起，逾3個月不得舉發」，其
    立法目的，除在於保障人民權益，避免法律關係遲不確定致
    生法秩序不安定外，同時亦在於防止舉發單位執行上之怠隋
    ，是該條項所指「逾3個月不得舉發」之規定，不過係為促
    使各處罰機關儘速處理，以免造成案件久懸不決，而無法達
    成交通管理之目的，與送達程序是否完成係屬二事，尚難一
    概而論。且上開條文係規定「逾3個月不得舉發」，並非規
    定「應於3個月完成舉發」，自無以「自行為成立日起至『
    收到』舉發通知單止」解釋之理。況舉發行為性質上為行政
    機關裁罰權之行使，舉發通知單即屬書面作成之行政處分，
    而行政處分之作成（成立）與生效之概念並不相同，在具備
    成立要件之後，其本身雖能有效成立，惟尚須具備生效要件
    ，始能對外發生效力，而「送達」之要件，衡以最高行政法
    院68年度判字第838號裁判意旨所指「對於公法上有特定相
    對人之意思表示或意思通知，除法律有特別規定者外，在非
    對話為之者，應以達到相對人時生效，所謂達到，乃在使相
    對人居於可得瞭解之狀態為已足，此在法理上應為當然之解
    釋」等語，應係舉發行為之生效要件之一，衡諸法理，自不
    影響舉發行為已然成立之事實。換言之，舉發機關於發現交
    通違規事實後，填製舉發違反道路交通管理事件通知單，除
    當場舉發之案件已當場通知受處分人外，逕行舉發部分，一
    經舉發機關將舉發通知單投郵即已完成舉發，不因舉發通知
    單是否合法送達予受處分人而受影響。若認送達後始生舉發
    效力，則違反道路交通案件處罰條例之人，可藉搬遷住所、
    拒絕收受、行方不明等方式，拖過3個月之期限，顯非合理
    。且依行政程序法第81條有關公示送達之規定，公示送達自
    公告之日或刊登政府公報或新聞紙起，亦須經20日或60日始
    發生效力，則在送達程序中，亦可能經過3個月之期間，而
    使已完成之舉發無效，則舉發處罰將形同具文。綜上，可知
    道路交通管理處罰條例第90條第1項所指「逾3個月不得舉發
    」之規定，乃對於舉發行為之成立要件所設之限制，至於送
    達是否合法之判斷，因屬舉發行為生效要件之一，自不在該
    條之限制內，縱送達有不合法致其後補充送達生效日，已逾
    違規行為成立3個月後，所涉者不過救濟期間起算時點之問
    題，尚與舉發行為本身是否已經成立無涉。
  (二)查本件受處分人甲○○前開95年3月4日之違規行為，經舉發
    機關於同年3月29日掣發舉發違反道路交通管理事件通知單
    ，並於同年4月3日交台中工業區郵局郵寄（掛號號碼：
    710411），嗣因招領逾期，於95年4月26日退回，復於95年6
    月14日交寄（掛號號碼：920162），至95年6月16日寄存在
    受處分人之戶籍地即台中市○區○○路200巷16號所轄之台
    中雙十路郵局，以為送達等情，有內政部警政署國道公路警
    察局第九警察隊公警九交字第090972971號函及送達證書1份
    在卷足稽，堪認舉發單位已依法完成舉發行為，至於後續因
    招領逾期，郵件遭退回，需由舉發單位再行查址交寄，要無
    損於舉發單位已經依法完成之舉發行為。原審未予詳究，以
    舉發機關未於違規行為終了之日起3個月內將舉發通知單送
    達給受處分人，即認其未完成有效之舉發程序，不生舉發效
    力，其嗣後再將舉發通知單寄存送達，已逾越法定舉發期限
    ，不得為舉發，從而認定原處分不當，受處分人聲明異議為
    有理由，因而將原處分撤銷，並諭知受處分人不罰，尚有未
    洽。原處分機關抗告意旨執此指摘原裁定不當，請求撤銷原
    裁定，即有理由，自應由本院撤銷原裁定，發回原法院，更
    為適當之裁定。
四、據上論斷，應依道路交通案件處理辦法第26條、刑事訴訟法
    第413條前段，裁定如主文。
中    華    民    國    98    年    2    月    13    日
            刑事刑十一庭  審判長法  官  陳  朱  貴
                                法  官  何  志  通
                                法  官  郭  同  奇
上列正本證明與原本無異。
不得抗告。
                                書記官  康  孝  慈
中    華    民    國    98    年    2    月    16    日


司法院資訊處製作；財團法人民間司法改革基金會備份。
